臺灣高等法院刑事判決　　　　　　　　　九十一年度上訴字第一九號
　　上　訴　人　臺灣臺北地方法院檢察署檢察官
　　被　　　告　宏統營造股份有限公司
　　代　表　人　乙○○
　　代　理　人　甲○○
　　被　　　告　丙○○
右上訴人因被告等過失致死等案件，不服臺灣台北地方法院，九十一年度訴字第一○
號中華民國九十一年三月二十二日第一審判決（起訴案號：臺灣台北地方法院檢察署
九十年度偵字第一二六四五號），提起上訴，本院判決如左：
    主      文
上訴駁回。
    理      由
一、本案經本院審理結果，認第一審判決以不能證明被告等犯罪而諭知無罪，核無不
    當，應予維持，並引用第一審判決書所記載之理由及證據。
二、上訴意旨略謂：
（一）就勞工安全衛生法之立法目的而言，該法以「防止職業災害，保障勞工安全與
      衛生」（第一條）為宗旨。是以必也事業單位、承攬人或次承攬人本身之能力
      足以防阻職業災害之發生率爾不為，才是該項法律所欲限制禁止並命令遵從之
      對象，苟非事業單位所熟知之活動，其間伴隨之危險性又非該事業單位、承攬
      人或次承攬人所能預先理解或控制，則僅以該項危險活動與該事業單位、承攬
      人或次承攬人有所關聯，即強求事業單位負擔此等危險責任，非但無貫徹保障
      勞工安全之立法意旨，違反專業分工之法則，而且造成不必要之危險負擔，影
      響經濟活動之健全發展，有違勞工安全衛生法之立法目的（參考台灣高等法院
      八十五年度上訴字第三五五○號判決要旨），惟若事業單位、承攬人或次承攬
      人為最有資力設置安全防護設備者，然未注意勞工安危，對工作場所不設置安
      全防護設施，因此發生職業災害，反以死亡係何人所雇勞工以決定工作場所需
      由何人設置安全設備，有失立法本意（參考台灣高等法院八十六年度上訴字第
      三五五○號判決要旨）。是勞工安全衛生法第三十一條第一項之處罰規定，固
      係針對企業主在管理勞動就業場所設備及指揮、監督、教育從業人員上之疏失
      ，避免勞工發生死亡職業災害而設，然依勞工安全衛生法第二條第一項、第四
      項對於勞工及職業災害之定義，勞工安全衛生法第三十一條第一項處罰規定所
      保護之對象，並非僅限於須受僱為該雇主工作而獲取工資之人，此觀諸勞工安
      全衛生法第十六條、十七條、十八條及十九條之規定自明。從而於勞工安全衛
      生法案件，不應僅以形式上之契約關係來判斷何人係雇主，而應參酌勞工安全
      衛生法之立法精神及上開勞工安全衛生法相關條文之旨趣，依專業分工之法則
      ，以何人承攬該部分工程，而須對該工作場所設置安全防護設施，為認定勞工
      安全衛生法第三十一條第一項處罰規定之標準。否則將導致，受僱人於共同作
      業場所工作時遭受職業災害時，若所受災害非由與受僱人有勞僱關係之雇主承
      攬時，即無任何人須對該受僱人所受之職業災害負勞工安全衛生法之責任，如
      此於現代化大型工作場所工作之勞工將無任何保障可言，揆諸上開說明，此顯
      非勞工安全衛生法之立法意旨。故勞工安全衛生法有關職業災害之防止責任，
      應不以對勞工有直接僱用關係為必要。原判決僅依勞工安全衛生法第二條第一
      項、第四項對於勞工職業災害之定義，逕認勞工安全衛生法第三十一條第一項
      處罰規定所保護之對象，僅限於受僱為雇主工作而獲取工資之人，若無此勞僱
      關係，而在他人經營管理之區域內發生死亡事故，企業主除依具體情形確應另
      負過失致人於死刑責者外，既不具備被害人之僱主身分，自無從繩以勞工安全
      衛生法第三十一條第一項或第二項之罪，尚難認妥適。
（二）本案被害人張伯濤固係巨懋公司之直接受僱人，而與被告宏統公司間無受僱工
      作獲取薪資之勞僱關係，然因被害人之死亡原因係因有日光燈電源接頭未包紮
      ＰＶＣ絕緣膠帶，導致觸電死亡，而日光燈電源係屬水電工程，此有台北市政
      府勞工局勞動檢查處職業災害檢查報告書在卷可稽，而導致被害人死亡之未包
      紮ＰＶＣ絕緣膠帶處理之日光燈，則係由本案被告宏統公司所架設（參考卷附
      台灣台北地方法院八十八年度易字第一八○三號判決、台灣高等法院八十九年
      度上易字第一○九七號判決及本案卷附資料），並非屬巨懋公司所承攬之風管
      工程部分，是巨懋公司自無監督及防止該職業災害之義務，而係應由本案被告
      宏統公司負監督管理及防護避免之義務，是揆諸前揭（一）之說明，自得認係
      因被告宏統公司未盡管理防護義務所生之職業災害。否則將造成，本案被害人
      於工作場所死亡，卻無公司須負勞工安全衛生法責任之情形。
綜上所述，原判決認事用法尚嫌未洽，爰依刑事訴訟法第三百四十四條第一項，第三
百六十一條提起上訴，請將原判決撤銷，更為適當合法之判決等語。
三、勞工安全衛生法第三十一條第一項之處罰規定，係針對企業主在管理勞動就業場
    所設備以及指揮、監督、教育從業人員上之疏失，避免受僱勞工發生死亡職業災
    害而設。因此所保護之對象，依同法第二條第一項、第四項規定觀之，應僅限於
    受僱為雇主工作而獲取工資之人，若無此勞僱關係，而在他人經營管理之區域內
    發生死亡事故，企業主因不具備被害人之僱主身分，自無從科以同法第三十一條
    之罪責。本件被害人張伯濤為巨懋工程企業有限公司之受僱人，其為巨懋公司工
    作而發生職業災害，自難令非雇主之被告等負勞工安全衛生法第三十一條之罪責
    ，其理甚明。原判決因而為被告等人此部分無罪之判決，核無不合。上訴人引用
    本院八十六年上訴字第三五五○號判決要旨，作為被告應依法負責之依據，經本
    院調閱該判決，其要旨略以：「被告某甲係Ａ公司派駐工地負責監督Ｂ公司安全
    措施之人員（Ａ公司將所承包之工程部分轉包與Ｂ公司），Ａ公司與Ｂ公司簽訂
    之契約載明Ｂ公司如在工地無必要之安全設備，Ａ公司得對Ｂ公司科以重罰，甚
    至可停止Ｂ公司施工，被告某甲雖與Ｂ公司所屬人員並無層級關係，但仍可對Ｂ
    公司人員有督促之權，Ｂ公司並未設有必要安全設備之安全網，致Ｂ公司之受僱
    人某乙墜落死亡，認某甲成立業務過失致死罪，Ａ公司違反勞工安全衛生法第五
    條第一項第五款之規定，致生同法第二十八條第二項第一款死亡之職業災害，應
    成立同法第三十一條第一項之罪，依同法第二項之規定科罰。」查此案例Ａ公司
    雖非某乙之僱用人，惟其對下包之Ｂ公司仍有直接之監督權，故判令其對乙之死
    亡負前開罪刑。此案例情節與本案並不相同，殊難類比。檢察官上訴就僱主與受
    僱人之關係為擴張解釋，並無依據。其此部分上訴，核無理由，應該駁回。
四、檢察官就被告丙○○涉犯刑法第二百七十六條第二項業務過失致死罪獲判無罪部
    分上訴，惟未據提出上訴理由。原審認被告丙○○雖為宏統營造股份有限公司之
    總經理，惟其並非本件該公司承攬之台北捷運工程之現場負責人，對於勞動場所
    之管理、監督在客觀上不能期待其隨時注意，對於被害人張伯濤之死亡，難遽科
    以業務過失致死罪責，而為被告丙○○無罪之判決，核無不當。檢察官未具理由
    上訴，核無理由，應該駁回。至於宏統公司該工地現場負責人應否負業務過失致
    死罪責，應由檢察官另行偵辦，併此敘明。
五、據上論斷，應依刑事訴訟法第三百七十三條、第三百六十八條，判決如主文。
本案經檢察官蔡薰慧到庭執行職務。
中    華    民    國    九十一    年      六        月    二十八        日
                        臺灣高等法院刑事第四庭
                            審判長法  官  蔡  永  昌
                                  法  官  徐  昌  錦
                                  法  官  陳  榮  和
右正本證明與原本無異。
違反勞工安全衛生法部分不得上訴。
業務過失致死部分檢察官如不服本判決應於收受送達後十日內向本院提出上訴書狀，
其未敘述上訴之理由者並得於提起上訴後十日內向本院補提理由書（均須按他造當事
人之人數附繕本）。
                                  書記官  劉  麗  芬
中    華    民    國    九十一    年      七        月      二          日
